臺灣屏東地方法院民事判決
110年度潮簡字第680號
原      告  台新資產管理股份有限公司

法定代理人  吳統雄  
訴訟代理人  方子芸  
            楊紋卉  
            許駿文  
            陳倩如  
被      告  李張金蘭  

            李國忠    

            李俊嫺（原名李淑幸）


            李昱潔（即李國文之繼承人）


            李淑環    



上列當事人間代位請求分割共有物事件，本院於111年3月9日言
詞辯論終結，判決如下：
    主  文
被告李昱潔應就被繼承人李國文所遺如附表一所示之土地辦理繼
承登記。
被告李張金蘭、李國忠、李俊嫺、李昱潔、李淑環公同共有如附
表一所示之遺產准予分割，分割方式如附表一所示。
訴訟費用由被告依附表二所示應繼分比例負擔。
    事實及理由
一、本件被告經合法通知，均未於言詞辯論期日到場，經核均無
    民事訴訟法第386 條所列各款情形，爰依原告之聲請，由其
    一造辯論而為判決。
二、原告主張：
  ㈠被告李淑環前積欠訴外人台新國際商業銀行股份有限公司（
    下稱台新銀行）債務新臺幣（下同）212,026元未清償（計
    算至民國110年3月19日止），台新銀行並已取得臺灣高雄地
    方法院核發之95年度促字第59458號支付命令暨確定證明書
    ，嗣台新銀行將上揭債權讓與原告，是原告對被告李淑環有
    債權存在。
  ㈡而被繼承人李家和於民國96年6月19日死亡，遺有如附表一所
    示不動產（下稱系爭遺產），被告李張金蘭、李國忠、李俊
    嫺、李淑環及訴外人李國文為其全體繼承人，嗣李國文於10
    9年3月2日死亡，被告李昱潔為李國文之繼承人，故被告5人
    就李家和之應繼分如附表二所示，被告李淑環卻怠於分割系
    爭遺產以清償對原告債務，原告為保全債權，爰依據民法第
    242 條、第1164條等規定代位被告李淑環請求分割系爭遺產
    。又李國文公同共有如附表一所示土地，尚未辦理繼承登記
    ，爰請求命被告李昱潔辦理繼承登記，以利分割系爭遺產。
    至於就分割方式部分，請求由被告依附表二所示應繼分比例
    分別共有等語，並聲明如主文第1、2項所示。
三、被告經合法通知，均未於言詞辯論期日到場，亦未提出書狀
    作何陳述或答辯。
四、本院之判斷：
  ㈠按「債務人怠於行使權利時，債權人因保全債權，得以自己
    之名義，行使其權利。」，民法第242 條前段定有明文。而
    上揭代位權行使之範圍，就同法第243 條但書規定旨趣推之
    ，並不以保存行為為限，凡以權利之保存或實行為目的之一
    切審判上或審判外之行為，諸如假扣押、假處分、聲請強制
    執行、實行擔保權、催告、提起訴訟等，債權人皆得代位行
    使，有最高法院69年台抗字第240 號判決先例意旨可資參照
    。次按「因繼承、強制執行、徵收、法院之判決或其他非因
    法律行為，於登記前已取得不動產物權者，應經登記，始得
    處分其物權。」，民法第759 條定有明文。而分割共有物，
    性質上為處分行為，依民法第759 條規定，共有不動產之共
    有人中有人死亡時，於其繼承人未為繼承登記以前，固不得
    分割共有物。惟上訴人因被上訴人劉某就系爭建地尚未辦理
    繼承登記，依法不得為物權之處分。於本件訴訟中，請求劉
    某等辦理繼承登記，並合併對劉某等及其餘被上訴人為分割
    共有物之請求，不但符合訴訟經濟原則，抑與民法第759 條
    及強制執行法第130 條規定之旨趣無違，有最高法院69年台
    上字第1012號判決先例意旨可資參照。再按「繼承人有數人
    時，在分割遺產前，各繼承人對於遺產全部為公同共有。」
    、「繼承人得隨時請求分割遺產。」、「共有物之分割，依
    共有人協議之方法行之。分割之方法不能協議決定，或於協
    議決定後因消滅時效完成經共有人拒絕履行者，法院得因任
    何共有人之請求，命為下列之分配：一、以原物分配於各共
    有人。但各共有人均受原物之分配顯有困難者，得將原物分
    配於部分共有人。」、「公同共有物之分割，除法律另有規
    定外，準用關於共有物分割之規定。」，民法第1151條、第
    1164條前段、第824 條第1 項第1 款、第830 條第2 項分別
    定有明文。而在公同共有遺產分割自由之原則下，民法第11
    64條規定，繼承人得隨時請求分割遺產，該條所稱之「得隨
    時請求分割」，依同法第829 條、第830 條第1 項規定觀之
    ，自應解為包含請求終止公同共有關係在內，俾繼承人之公
    同共有關係歸於消滅而成為分別共有，始不致與同法第829
    條所定之旨趣相左，庶不失繼承人得隨時請求分割遺產之立
    法本旨（最高法院93年度台上字第2609號判決意旨參照）。
  ㈡查原告上揭主張之事實，業據其提出臺灣高雄地方法院95年
    度促字第59458號支付命令暨確定證明書、太平洋日報登報
    公告資料、系爭遺產之土地登記謄本、地籍異動索引、被告
    之戶籍謄本、繼承系統表等資料在卷可參，且經本院依職權
    調閱屏東縣枋寮地政事務所110年5月26日屏枋地一字第1103
    0309400號土地登記申請書、屏東縣潮州地政事務所110年5
    月24日屏潮地四字第11030418500號土地登記申請書、系爭
    遺產之土地登記公務用謄本等資料在卷可參，並經本院核閱
    無誤，另被告經本院合法通知，均未於言詞辯論期日到場，
    亦未提出書狀作何聲明或陳述，經本院調查上揭事證之結果
    ，認為原告上揭主張，應堪信為真實。
  ㈢依上所述，被告李淑環尚積欠原告上揭債務未清償，且依卷
    附本院依職權查詢之稅務電子閘門財產所得調件明細表所載
    ，被告李淑環於108、109年度均無所得資料，名下財產除公
    同共有本件系爭遺產外，僅有西元1995年份之汽車1部，而
    該部汽車車齡已27年，衡情應僅餘殘值而價值不高，足見被
    告李淑環應無資力清償上揭債務，且其怠於分割系爭遺產，
    則參諸上揭法條規定及說明，原告為保全債權，依據民法第
    242 條規定代位被告李淑環請求分割系爭遺產，且為訴訟經
    濟，一併聲明請求被告李昱潔應就李國文所遺附表一所示土
    地辦理繼承登記，洵屬有據，應予准許。另就分割方式部分
    ，原告請求將系爭遺產依被告每人之應繼分分割為分別共有
    ，本院審酌系爭遺產分割為分別共有後，被告每人權益並不
    受影響，且因公同共有關係之消滅，原告得就被告李淑環所
    有之應有部分取償，其餘被告就其應有部分亦得自行處分，
    是原告主張之分割方式，並無不當，應予准許。綜上，爰判
    決如主文第1 、2 項所示。
五、據上論結，本件原告之訴為有理由，依民事訴訟法第436 條第2 項、第385 條第1 項前段、第78條、第85條第1 項但書，判決如主文。　　　　　　　　　　　
中　　華　　民　　國　　111 　年　　3 　　月　　31　　日
                        潮州簡易庭法官    呂憲雄
正本係照原本作成。
如對判決上訴，須於判決送達後二十日內向本院提出上訴狀，其
未表明上訴理由者，應於提出上訴後二十日內向本院補提理由書
狀（均須按他造當事人之人數附繕本）。
如委任律師提起上訴者，應一併繳納上訴審裁判費。
中　　華　　民　　國　　111 　年　　3 　　月　　31　　日
                                書記官  　林鴻仁　　　　　　　　 
　　　　　　　　 
　　　　　　　　 
　　　　　　　　 
　　　　　　　　 
　　　　　　　　 
　　　　　　　　 
附表一：
編號 遺產 分割方式 1 坐落屏東縣○○鎮○○段0000地號土地 面積：26.89平方公尺 權利範圍：公同共有全部 被告5人依附表二所示應繼分比例分別共有 2 坐落屏東縣○○鎮○○段0000地號土地 面積：53.78平方公尺 權利範圍：公同共有全部 同上 3 坐落屏東縣○○鄉○○段000地號土地 面積：70.31平方公尺 權利範圍：公同共有89/102 同上 

附表二：
編號 繼承人 應繼分比例 1 李張金蘭 1/5 2 李國忠 1/5 3 李俊嫺 1/5 4 李昱潔 1/5 5 李淑環 1/5